【裁判字號】    96,上訴,2377
【裁判日期】    970314
【裁判案由】    違反毒品危害防制條例
【裁判全文】
臺灣高等法院高雄分院刑事判決        96年度上訴字第2377號
上  訴  人  臺灣高雄地方法院檢察署檢察官
上  訴  人
即  被  告  丙○○（原名林志偉）
                    （現羈押於臺灣高雄看守所）
選任辯護人  林樹根律師
            洪茂松律師
            邱麗妃律師
上列上訴人因被告違反毒品危害防制條例案件，不服臺灣高雄地
方法院96年度訴字第2207號中華民國96年10月29日第一審判決（
起訴案號：臺灣高雄地方法院檢察署96年度偵字第10288 號，）
，提起上訴，本院判決如下；
     主  文
原判決關於販賣第一級毒品、販賣第一級毒品未遂有罪暨定應執
行刑部分，均撤銷。
丙○○販賣第一級毒品，處有期徒刑拾伍年陸月，扣案如附表編
號一、二所示之第一級毒品海洛因，編號三所示電子秤上殘留之
第一級毒品海洛因均沒收銷燬，編號一、二所示之包裝、編號三
所示之電子秤、編號四所示之空夾鏈袋均沒收；未扣案之販賣第
一級毒品所得新台幣壹仟元沒收，如全部或一部不能沒收時，以
其財產抵償之。又販賣第一級毒品未遂，處有期徒刑捌年，扣案
如附表編號五所示之行動電話壹支（不含門號0000000000號SIM
卡）沒收。應執行有期徒刑拾捌年，扣案如附表編號一、二所示
之第一級毒品海洛因，編號三所示電子秤上殘留之第一級毒品海
洛因均沒收銷燬，編號一、二所示之包裝、編號三所示之電子秤
、編號四所示之空夾鏈袋、編號五所示之行動電話壹支（不含門
號0000000000號SIM 卡）均沒收；未扣案之販賣第一級毒品所得
新台幣壹仟元沒收，如全部或一部不能沒收時，以其財產抵償之
。
其他上訴駁回。
     事  實
一、丙○○明知海洛因業經政府公告為毒品危害防制條例第2 條
    第2 項第1 款之第一級毒品，不得非法持有、販賣，詎其竟
    意圖營利，基於販賣第一級毒品海洛因之犯意，先以友人所
    有借其使用之0000000000號行動電話門號與甲1（真實年籍、
    姓名詳卷）聯絡販賣第一級毒品海洛因事宜，俟雙方達成合
    意後，再於民國96年4 月4 日12時許，在高雄市○○區○○
    路（起訴書及原判決均誤載為和興路，下同）和春戲院（起
    訴書誤載為和興戲院，下同）旁，由丙○○以新台幣（下同
    ）1000元販賣第一級毒品海洛因1 包予甲1而既遂。同日13時
    10分許，甲1騎乘機車行經高雄市三民區○○○路、九如一路
    之際，因形跡可疑而遭警盤檢查獲，並扣得其向丙○○所購
    得之前開第一級毒品海洛因1 包（如附表編號一所示，驗前
    淨重0.11公克、驗後0.081 公克）。嗣於同日22時40分許，
    經警持臺灣高雄地方法院法官核發之搜索票至高雄市○○區
    ○○路370 號3 樓之8 丙○○住處搜索，並扣得如附表二至
    五所示之物（查獲物品之用途詳如附表所示）。
二、丙○○另基於意圖營利販賣第一級毒品海洛因之犯意，於96
    年4 月3 日某時，先以不詳方式與乙○○（綽號「芬新」）
    聯絡，雙方達成由丙○○以6500元販賣第一級毒品海洛因1
    包予乙○○之合意後，原本約定於同年月5 日凌晨0 時許，
    在丙○○位於高雄市○○區○○路370 號3 樓之8 住處樓下
    交付毒品，惟因丙○○於96年4 月4 日22時40分許，已在該
    址遭警持搜索票執行搜索致未及交付毒品海洛因而未遂。丙
    ○○遭警查獲後，因其所使用之0000000000號行動電話（該
    支行動電話為丙○○所有，門號0000000000號SIM 卡則係向
    友人所借用），仍接獲多通由乙○○以0000000000號行動電
    話撥打之來電，乙○○更接續於同年月5 日0 時2 分傳送「
    我在樓下啦！這裡6500快下來拉！東西要好」、同日時14分
    傳送「現在是怎樣你也說一下啊我在樓下很久了耶要我一直
    等下去嗎？你好歹也給我消息吧！」及旋即於0 時16分又傳
    送「我好難過籌錢籌一整天了又想尿尿。拜託東西用好的，
    不然都不會止」等電話簡訊至丙○○所使用之0000000000號
    行動電話，當時在該址樓上執行搜索之員警，立即循線在該
    址樓下當場查獲乙○○，並扣得乙○○欲向丙○○購買毒品
    然尚未交付之現金6000元，始查悉上情。
三、案經高雄市政府警察局三民第二分局移送臺灣高雄地方法院
    檢察署檢察官偵查起訴。
    理  由
壹、證據能力方面
一、證人乙○○於警詢中所為之陳述有證據能力：
  (一)按被告以外之人於審判外之言詞或書面陳述，除法律有規定
    外，不得作為證據；被告以外之人於檢察事務官、司法警察
    官或司法警察調查中所為之陳述，與審判中不符時，其先前
    之陳述具有較可信之特別情況，且為證明犯罪事實存否所必
    要，得為證據，刑事訴訟法第159條第1項、第159條之2分別
    定有明文。是以被告以外之人於審判外之言詞或書面，即屬
    傳聞證據，因有悖法院直接審理及言詞審理之精神，妨礙當
    事人之反對詰問權，影響程序正義之實現，除法律別有規定
    外，原則上不具證據能力。又刑事訴訟法第159條之2所謂「
    前後陳述不符」之要件，應就前後階段之陳述進行整體判斷
    ，以決定其間是否具有實質性差異，而所謂「較可信之特別
    情況」，亦應就前後陳述時之各種外部情況進行比較，以資
    決定何者外部情況具有可信性，若陳述係在特別可信之情況
    下所為，則虛偽陳述之危險性不高，雖係審判外陳述，或未
    經被告反對詰問，仍得承認其有證據能力。就外部情況之認
    定，例如時間之間隔、是否為有意識之迴避、有無受外力干
    擾或事後串謀、以及警詢所作時之筆錄記載是否完整、是否
    出於自由意識陳述等情。法院應斟酌上列因素綜合判斷，細
    究陳述人問答態度、表情與舉動之變化，以查是否具較可信
    之特別情況，合先敘明。
  (二)證人乙○○於警詢中證稱：96年4 月5 日0 時25分許，在高
    雄市○○區○○路370 號3 樓之8 為警盤查時，我欲向使用
    0000000000號行動電話之人購買毒品海洛因等語（見警卷第
    9 頁），嗣證人乙○○於本院審理中改稱：我是請被告幫我
    拿海洛因等語（見本院卷第118 頁），是證人乙○○於警詢
    及本院審理時之供述即有前後陳述不符之情。經查，證人乙
    ○○於警詢時之證述，依其記載內容，係採取一問一答方式
    ，且上開證人於警詢時之供述較接近案發時點，記憶應較為
    清晰，憑信性甚高，而當時未直接面對被告丙○○，證人乙
    ○○當時心理較為篤定，壓力較小，較有可能據實陳述；且
    在偵查及本院審理中，證人乙○○均未對檢察官及法官表示
    警詢係遭受不正方法訊問或非出於其自由意志而為供述，於
    偵查中甚且明確陳稱在警局時警察未對伊為強暴脅迫之行為
    （見偵卷第35頁），益徵其於警詢之陳述應具有任意性。其
    於本院審理中改稱：我是請被告幫我拿海洛因等語，顯係經
    權衡輕重，為袒護被告或恐被告對其不利等因素而所為之託
    詞，信憑性甚低。故本院認證人乙○○於警詢中之陳述，基
    於發見真實之需求，且為證明犯罪事實之存否為有必要。本
    院斟酌上開供述證據之取得過程並無瑕疵，且與本案待證事
    實間具有相當之關聯性，以之為本案證據尚無不當，是揆諸
    前揭說明，證人乙○○於警詢之陳述，本院認符合刑事訴訟
    法第159 條之2 之情形而有證據能力。
二、證人甲1於警詢中所為之陳述無證據能力：
  (一)按被告以外之人於審判外之言詞或書面陳述，除法律有規定
    者外，不得作為證據；被告以外之人於檢察事務官、司法警
    察官或司法警察調查中所為之陳述，與審判中不符時，其先
    前之陳述具有較可信之特別情況，且為證明犯罪事實存否所
    必要者，得為證據；刑事訴訟法第159條第1項、第159 條之
    2分別定有明文。
  (二)被告及辯護人既爭執證人甲1警詢陳述之證據能力，且證人甲1
    於警詢中所為之陳述，與其於偵查及本院審理時證述情節相
    同（見偵卷第26至27頁、本院卷第81至86頁），即無「先前
    之陳述具有較可信之特別情況，且為證明犯罪事實存否所必
    要」之情形，是本院認證人甲1於警詢中所為之陳述屬審判外
    之供述，而無證據能力。
三、證人乙○○、甲1於偵查中所為之陳述有證據能力：
    按被告以外之人於偵查中向檢察官所為陳述，除顯有不可信
    之情況者外，得為證據，刑事訴訟法第159 條之1 第2 項亦
    定有明文。蓋因檢察官代表國家偵查犯罪，依法有訊問被告
    、證人及鑑定人之權力，且須對被告有利、不利之情形均應
    注意，況徵諸實務運作，檢察官實施刑事偵查程序，亦能恪
    遵法定程序之要求，不致有違法取證情事且可信度極高，是
    被告以外之人前於偵查中已具結而為證述，除反對該項供述
    得具有證據能力之一方，已釋明「顯有不可信之情況」之理
    由外，不宜以該證人未能於審判中接受他造之反對詰問為由
    ，即遽指該證人於偵查中之陳述不具證據能力，方符前揭法
    條之立法意旨。證人乙○○、甲1於檢察官偵查時所為陳述，
    業經渠等於供前具結，有證人結文2 紙附卷可稽（見偵卷第
    28、55頁），且渠等於偵查中之陳述，客觀上並無顯不可信
    之情況，是證人乙○○、甲1於偵查中之陳述自具有證據能力
    。
四、按被告以外之人於審判外之陳述，雖不符刑事訴訟法第159
    條之1 至第159 條之4 之規定，而經當事人於審判程序同意
    作為證據，法院審酌該言詞陳述或書面陳述作成時之情況，
    認為適當者，亦得為證據；另當事人、代理人或辯護人於法
    院調查證據時，知有第159 條第1 項不得為證據之情形，而
    未於言詞辯論終結前聲明異議者，視為有前項之同意，刑事
    訴訟法第159 條之5 定有明文。本件檢察官、辯護人及被告
    於本院準備程序時，就原審判決所引用各項證據（含傳聞證
    據、非傳聞證據及符合法定傳聞法則例外之證據）之證據能
    力，除有爭執之上開部分外，餘均不爭執並同意有證據能力
    （見本院卷第61至62頁），且於本院言詞辯論終結前，檢察
    官、辯護人及被告對於卷附上開爭執部分以外之具有傳聞證
    據性質之證據，既均已知其情，均未聲明異議，本院認除上
    開爭執部分已敘明如上外，其他卷附具有傳聞證據性質之證
    據，並無任何違法取證之不適當情形，以之作為證據使用係
    屬適當，自得採為認定事實之證據。
貳、有罪部分
一、訊據上訴人即被告丙○○（下稱被告）固坦承前開00000000
    00號行動電話門號係其本人使用，且於遭警查獲前一天曾與
    乙○○約定以6500元購買海洛因等事實，惟矢口否認有何販
    賣第一級毒品犯行。辯稱：伊並沒有販賣第一級毒品海洛因
    予乙○○及甲1，而伊也沒有使用過0000000000號行動電話門
    號，伊都是與乙○○合資購買毒品海洛因；扣案如附表編號
    二所示第一級毒品海洛因1 包是供自己施用，電子秤則是用
    來秤艾草，夾鏈袋是裝胃藥、肝藥所用云云。經查：
  (一)證人甲1於96年4 月4 日12時許，在高雄市○○區○○路和春
    戲院旁，以1000元向被告購得第一級毒品海洛因1 包後，旋
    於同日13時10分許，在高雄市三民區○○○路、九如一路口
    為警查獲，並扣得甫購得之毒品海洛因等情，迭據甲1於偵查
    及本院審理時證述明確（見偵卷第26至27頁、本院卷第82頁
    ），扣案之毒品送請鑑定結果，確含有第一級毒品海洛因成
    分（驗前淨重0.11公克、驗後淨重0.081 公克），亦有高雄
    市立凱旋醫院96年5 月15日高市凱醫院字第4063號濫用藥物
    成品檢驗鑑定書1 紙在卷可佐（見原審卷第70頁）。證人甲1
    證稱：其係於96年4 月4 日12時許，在高雄市○○區○○路
    和春戲院旁，以1000元代價向被告購買第一級毒品海洛因1
    包後，旋於同日13時10分許，在高雄市三民區○○○路、九
    如一路口遭警查獲，且其係以行動電話（為避免洩漏證人身
    分，此部分資料未便於判決書中公開）與被告所使用之0000
    000000號行動電話門號聯絡購買毒品事宜，被告則是從高雄
    市○○區○○路370 號大樓地下室騎乘機車前往進行交易等
    語綦詳（見偵卷第26至27頁、本院卷第81至86頁）。證人甲1
    更於本院審理中當庭指認確係向在庭之被告購買毒品海洛因
    等語明確（見本院卷第82頁）。茲就證人甲1所述各情與本案
    其他證據方法交參以觀，證人甲1前揭證述其與被告彼此間使
    用行動電話聯絡交易毒品之過程，確與卷附0000000000行動
    電話通聯紀錄所載內容相符（見偵卷第43至47頁），且被告
    於96年4 月4 日為警查獲後，更自承確有使用0000000000號
    行動電話之情不諱（見警卷第4 頁）。本院參諸承辦員警於
    該次筆錄製作過程中，均未針對被告是否曾以0000000000號
    行動電話門號與證人甲1聯絡購買毒品等情詢問被告，而被告
    依然主動供承該0000000000號電話確係伊所使用等語，是其
    此部分自白相較於事後辯解之詞，應具有高度可信性。再依
    上開通聯紀錄所示，該行動電話門號收、發話所使用基地台
    位置大抵約在高雄市○○區○○路391 號或建工路431 號12
    樓，相距被告位於高雄市○○區○○路370 號3 樓之8 住處
    不過咫尺，仍屬一般行動電話基地台無線電波發射之合理範
    圍，客觀上亦可推認該行動電話門號確係被告所使用與證人
    甲1聯絡前揭交易毒品事宜者無訛。從而，被告辯稱未曾使用
    0000000000行動電話門號與甲1聯絡及販賣毒品予甲1云云，俱
    非可採，被告於上述時、地確有以1000元販賣第一級毒品海
    洛因1 包予甲1之事實，洵堪認定。
  (二)被告於96年4 月3 日某時許，曾以不詳方式與乙○○聯絡以
    6500元購買第一級毒品海洛因事宜，惟被告於96年4 月4 日
    22時40分許，在位於高雄市○○區○○路370 號3 樓之8 住
    處為警查獲，被告遭警查獲後，其所使用0000000000號行動
    電話仍接獲多通由乙○○以0000000000號行動電話撥打之來
    電，而乙○○更接續於同年月5 日0 時2 分傳送「我在樓下
    啦！這裡6500快下來拉！東西要好」、同日時14分傳送「現
    在是怎樣你也說一下啊我在樓下很久了耶要我一直等下去嗎
    ？你好歹也給我消息吧！」及同日時16分又傳送「我好難過
    籌錢籌一整天了又想尿尿。拜託東西用好的，不然都不會止
    」等電話簡訊至丙○○所使用0000000000號行動電話門號等
    情，業據證人乙○○先後於警詢及96年5 月8 日偵查中證述
    綦詳（見警卷第8 至12頁、偵卷第52至54頁），並有電話簡
    訊翻拍照片9 張在卷可稽（見警卷第27至32頁），另有如附
    表編號四所示插用0000000000門號SIM 卡之行動電話1 支扣
    案可證，復據被告於原審及本院審理中坦認上情不諱，足徵
    被告此部分自白核與事實相符，堪予採信。
  (三)按證人之陳述有部分前後不符，或相互間有所歧異時，究竟
    何者為可採，法院仍得本其自由心證予以斟酌，非謂一有不
    符或矛盾，即應認其全部均為不可採信，茍其對基本事實之
    陳述，與真實性無礙時，則仍非不得予以採信（最高法院74
    年度台上字第1599號判例、93年度台上字第5349號判決意旨
    參照）。查證人乙○○前於96年4 月17日偵查訊問中雖證稱
    ：其在96年4 月5 日當天是要以6000元向被告購買3 盒珍珠
    粉云云（見偵卷第35頁）；然觀諸該證人初於警詢中乃證稱
    ：其以電話傳送上開簡訊內容是要以6500元向被告購買毒品
    海洛因等語（見警卷第10頁）；嗣於96年5 月8 日再次由檢
    察官命以證人身分具結證述：96年4 月5 日凌晨0 時25分是
    打電話要被告幫忙拿海洛因毒品，而且每次都要給被告錢，
    被告才會幫忙調毒品，但其並不知道被告是向誰調毒品，先
    前作證時（即指96年4 月17日訊問程序）沒有說實話，是因
    為被告家裡的人有來拜託，但現在其認為已經無須再隱瞞了
    等語（見偵卷第53至54頁）；於本院審理時亦證稱：96年4
    月5 日凌晨打電話傳簡訊給被告，是要被告幫忙拿海洛因毒
    品等語（見本院卷第114 至115 頁）。是本院參以證人乙○
    ○於各次訊問過程中既已針對向購買被告毒品之時間、地點
    、價格及數量等重要情節供述無誤，並坦稱其在96年4 月17
    日所為證述內容並不實在等語無訛，顯見該證人先前於96年
    4 月17日為檢察官訊問時，或因礙於人情及被告之壓力而為
    不實陳述，然依前揭說明，自應以證人乙○○於警詢、96年
    5 月8 日偵查訊問及本院審理時，所為證述：96年4 月5 日
    凌晨打電話傳簡訊給被告，是要被告幫忙拿海洛因毒品等情
    較屬可信，仍不得逕謂其所述全然未盡可採而遽為被告有利
    之認定。
  (四)準此，本院細繹證人乙○○前於警詢、96年5 月8 日偵查訊
    問及本院審理時所述各情，並參以前揭行動電話簡訊翻拍照
    片內容交參以觀，堪認證人乙○○事前業與被告合意約定以
    6500元購買等價之第一級毒品海洛因，且乙○○於96年4 月
    4 日深夜抵達被告住處樓下後，亟欲立即向被告拿取毒品施
    用而解除毒癮等情屬實，要非如被告所辯稱：伊係與乙○○
    共同出資向他人購買毒品海洛因云云。至證人乙○○遭警查
    獲之際雖僅扣得如附表編號六所示現金6000元，然此部分乃
    據其證稱：只有拿6000元要給他等語（見偵卷第53頁），又
    依前開簡訊內容顯示該證人事前已盡力籌款欲購買毒品，縱
    其事後或因未能籌得足夠款項、以致只能先行支付6000元予
    被告作為購買毒品之對價，衡情亦與常理無悖，仍無礙於前
    揭犯罪事實之認定。次者，本件就被告販賣第一級毒品海洛
    因予乙○○部分，雖未能併予扣得毒品可資憑佐，然參諸證
    人乙○○於前述交易毒品過程僅與被告1 人單獨接洽，並合
    意約定購買毒品之數量、價格，及指定交易地點為被告前揭
    住處樓下，事後更擬由被告負責交付毒品及收受款項，綜此
    ，足認被告主觀上確有販賣第一級毒品之犯意無訛。
  (五)再佐以被告為警查獲之際乃同時扣得如附表編號三、四所示
    電子秤1 台及空夾鏈袋94個，其中電子秤業由原審依職權送
    請鑑定結果，確有呈現第一級海洛因陽性反應，有高雄醫學
    大學附設中和紀念醫院96年7 月23日0000-000號檢驗報告1
    紙在卷可稽（見原審卷第54頁），顯見被告客觀上亦有使用
    電子秤及夾鏈袋秤重分裝毒品海洛因，而為販賣第一級毒品
    海洛因之犯行無訛。故被告就此辯稱：扣案如附表編號二所
    示第一級毒品海洛因1 包是供自己施用，電子秤則是用來秤
    艾草，夾鏈袋是裝胃藥、肝藥所用云云，無非僅為臨訟卸責
    之詞，俱無足採。
  (六)參以非法販賣海洛因係政府嚴予查緝之違法行為，且海洛因
    並無公定之價格，並可任意分裝或增減其份量，而每次買賣
    之價量，亦隨時依雙方關係之深淺、當時之資力、需求程度
    及對行情之認知等因素而異其標準，非可一概而論，因之販
    賣之獲利，除經坦承犯行，或帳冊價量均臻明確外，委難察
    得實情，而販賣之人從價差或量差中牟利方式雖異，惟其圖
    利之非法販賣行為則均相同，是縱未確切查得販賣賺取之實
    際差價，但除別有事證，足認係按同一價格轉讓，確未牟利
    之情形外，尚難執此認非法販賣之事證有所不足，致知過坦
    承者難辭重典，飾詞否認者反得逞僥倖，而失情理之平；且
    海洛因價格昂貴，取得不易，苟無利可圖，應無甘冒被查緝
    法辦之危險而平白為無償轉讓毒品之可能，是其販入之價格
    必較售出之價格低廉，而有從中賺取買賣差價牟利之意圖及
    事實，應屬符合論理法則且不違背社會通常經驗之合理判斷
    。再佐以證人乙○○、甲1與被告之間並無持別深厚之情誼，
    則被告豈有平白無償或以同一價格轉讓毒品海洛因予證人乙
    ○○、甲1施用，而使自己於代為購毒或事後交付毒品之際，
    陷於遭警查緝法辦之風險。綜上論述，足徵被告販賣第一級
    毒品海洛因予證人乙○○、甲1之行為，主觀上確有營利之意
    圖，應堪認定。
  (七)綜上所述，被告所辯均係事後圖飾卸責之詞，不足採信，本
    件事證已臻明確，被告意圖營利，先後以1000元販賣第一級
    毒品海洛因1 包予甲1既遂，及以6500元販賣第一級毒品海洛
    因予乙○○未遂等犯行俱堪認定，應依法論科。
  (八)至於被告及辯護人聲請採集被告之毛髮送驗是否毒品海洛因
    代謝後所呈現之嗎啡陽性反應，藉以證明被告有施用毒品海
    洛因的習慣，才會與證人乙○○合資購買毒品海洛因云云。
    惟查，被告確有販賣毒品海洛因予證人乙○○未遂之情，業
    如上述，且被告是否有施用毒品海洛因，與被告是否有販賣
    毒品海洛因，並無直接關聯性，是本院認被告及辯護人聲請
    採集被告之毛髮送驗，即無必要，應予駁回。
二、查海洛因係毒品危害防制條例第2 條第2 項第1 款所定第一
    級毒品，依法不得持有及販賣。核被告所為，係犯毒品危害
    防制條例第4 條第1 項販賣第一級毒品既遂罪（販賣予甲1部
    分），及毒品危害防制條例第4 條第6 項、第1 項販賣第一
    級毒品未遂罪（販賣予乙○○部分）。被告販賣第一級毒品
    海洛因而持有海洛因之低度行為，應為販賣之高度行為所吸
    收，不另論罪。被告就犯罪事實二部分，雖與乙○○達成販
    賣第一級毒品之合意且著手於販賣毒品行為之實施，然既未
    進一步完成收取價金及交付毒品之行為，此舉僅得論以未遂
    犯，爰依刑法第25條第2 項規定，按既遂犯之刑減輕之。又
    被告前揭販賣第一級毒品既遂及未遂之犯行，非僅犯意各別
    ，行為、對象亦屬互殊，應予分別論處，合併處罰。被告所
    犯上開販賣第一級毒品既遂、未遂罪之法定本刑為死刑或無
    期徒刑之罪，被告因一時貪念、失慮致罹重典，其販賣毒品
    之對象僅有甲1（既遂）及乙○○（未遂）2 人，甲1購入後亦
    僅供己施用，未轉售他人，造成更大之危害，且被告販毒實
    際利得僅1000元，獲利有限，足見其非販賣毒品之大、中盤
    商，倘逕予宣告法定最低度之無期徒刑，猶嫌過重，是其犯
    罪之情狀尚堪憫恕，依社會一般觀念在客觀上足以引起一般
    同情，爰就其所犯上開販賣第一級毒品既遂、未遂罪，均依
    刑法第59條之規定，酌予減輕其刑，販賣第一級毒品未遂部
    分併遞減之。
三、原審據以論處被告罪刑，固非無見。惟查：(一)所謂販賣行為
    ，並不以販入之後復行賣出為構成要件，祇要以營利為目的
    ，將毒品販入或賣出，有一於此，其犯罪即為完成（最高法
    院96年度台上字第416 號判決意旨參照），原判決事實欄漏
    未載述被告營利之意圖，尚有未洽。(二)按毒品危害防制條例
    第19條第1 項規定，犯販賣毒品罪者，其供犯罪所用或因犯
    罪所得之財物，均沒收之，但此並無「不問屬於犯人與否沒
    收之」之特別規定，自應仍有刑法第38條第1 項第3 款、第
    3 項前段之適用，即以屬於犯人所有者為限，始得沒收之（
    最高法院94年度台上字第4265號判決意旨參照）。被告所使
    用之0000000000號行動電話，該支行動電話為被告所有，門
    號0000000000號SIM 卡則係向友人所借用乙節，業據被告供
    陳在卷（見本院卷第60至61頁）；且該門號係向遠傳電信股
    份有限公司（下稱遠傳公司）所申請，而遠傳公司用戶申請
    門號後所取得之SIM 卡，即屬客戶所有等情，業據遠傳公司
    函覆綦詳，此有行動電話門號配置表及遠傳公司95 年3月9
    日遠傳（業服）字第09510203707 號函各1 紙在卷可稽（見
    本院卷第131 、132 頁），是0000000000號SIM 卡因非屬被
    告所有，即不得宣告沒收。原判決將門號0000000000號之行
    動電話宣告沒收，將門號0000000000號之SIM 卡不予宣告沒
    收，固無不合，然其理由謂：行動電話門號SIM 卡係使用者
    向電信業者申請租用而僅取得其使用權，並非申請使用者所
    有，故本件扣案0000000000號行動電話門號SIM 卡1 張不予
    沒收云云，尚欠允當。(三)按毒品危害防制條例第18條第1項
    前段規定「查獲之毒品及專供製造或施用毒品之器具，不問
    屬於犯人與否，均沒收銷毀之」，乃刑法第38條第1 項第1
    款之特別規定，至於所稱「查獲」之毒品，則係指經有罪判
    決書事實欄認定與被告犯罪事實有關之毒品而言，並不以經
    扣押者為必要，倘未能證明該毒品業已滅失，即應依上開特
    別規定，諭知沒收並銷燬之（最高法院96年度台上字第6608
    號判決意旨參照）。本件附表編號二所示之第一級毒品海洛
    因1 包，係警方查獲甲1後，持搜索票至高雄市○○區○○路
    370 號3 樓之8 被告住處搜索查扣，係經有罪判決書事實欄
    認定與被告犯罪事實有關之毒品，即屬毒品危害防制條例第
    18條第1 項前段所稱「查獲之毒品」，且無積極證據證明該
    毒品業已滅失，即應依毒品危害防制條例第18條第1 項前段
    規定諭知沒收銷燬，乃原判決未將本件附表編號二所示之第
    一級毒品海洛因1 包諭知沒收銷燬，亦有未合。被告上訴意
    旨否認犯罪雖無理由，惟原判決關於販賣第一級毒品、販賣
    第一級毒品未遂部分既有前揭可議之處，自應由本院將原判
    決關於販賣第一級毒品、販賣第一級毒品未遂暨定應執行刑
    部分，均撤銷改判。
四、審酌被告正值青壯，不思以勞力謀生，竟為獲取非法利益，
    明知海洛因對施用者之健康危害甚鉅，猶販售圖利，破壞社
    會治安，戕害他人身心健康，所為誠屬非是，惟其販賣之對
    象僅有甲1及乙○○2 人，販賣所得僅1000元，實際獲利有限
    ，是其就本案販賣第一級毒品海洛因之犯罪情節及程度，均
    屬輕微，及其犯後雖否認犯行，惟態度尚稱良好等一切情狀
    ，爰分別量處有期徒刑15年6 月（販賣第一級毒品既遂部分
    ）、有期徒刑8 年（販賣第一級毒品未遂部分），以示懲儆
    。按「數罪併罰，分別宣告其罪之刑，依下列各款定其應執
    行者：五宣告多數有期徒刑者，於各刑中之最長期以上，各
    刑合併之刑期以下，定其刑期，但不得逾30年」，刑法第51
    條第5 款定有明文，此定應執行刑之規定，僅係「限制加重
    」其刑，而非「累計加重」其刑，而本件被告所犯販賣第一
    級毒品既遂罪及販賣第一級毒品未遂罪，犯罪之種類相同，
    所侵害之法益亦同一，本院審酌被告素行良好，並無犯罪前
    科紀錄，有臺灣高等法院被告前案紀錄表1 份在卷可稽，其
    販賣之對象僅有甲1及乙○○2 人，販賣所得僅1000元，犯罪
    情節及危害程度均屬輕微等情狀，認就被告所量處之有期徒
    刑15年6 月（販賣第一級毒品既遂部分）及有期徒刑8 年（
    販賣第一級毒品未遂部分），定應執行刑為有期徒刑18年，
    俾符罪刑相當之原則。
五、按毒品危害防制條例第18條第1 項規定，得諭知沒收並銷燬
    之者，以查獲之毒品及專供製造或施用毒品之器具為限，並
    不及於毒品之外包裝，而毒品外包裝既係用於包裹毒品，防
    其裸露、潮濕，便於攜帶販賣，亦係供販賣毒品所用之物，
    應依毒品危害防制條例第19條第1 項之規定宣告沒收之，方
    屬適法（最高法院92年度台上字第1288號判決意旨參照）。
    本件扣案如附表編號一、二所示之第一級毒品海洛因，編號
    三所示電子秤上殘留之第一級毒品海洛因，均係查獲之毒品
    ，不問屬於犯人與否，應依毒品危害防制條例第18條第1 項
    前段之規定宣告沒收銷燬之，至鑑驗耗損之毒品海洛因業已
    滅失，自無庸為沒收銷燬之諭知。附表編號一、二所示之包
    裝、編號三所示之電子秤、編號五所示之行動電話1 支（不
    含門號0000000000號SIM 卡），均係被告所有供其販賣毒品
    所用之物，爰均依毒品危害防制條例第19條第1 項之規定宣
    告沒收。附表編號四所示之空夾鏈袋，係被告所有供其販賣
    毒品預備之物，爰依刑法第38條第1 項第2 款之規定宣告沒
    收。此外，刑法沒收之物，雖指原物，但金錢為代替物，重
    在兌換價值，而不在原物，自難拘泥於沒收原物之理論，認
    沒收販賣毒品所得之金錢，以當場查獲扣押者為限，且毒品
    危害防制條例第19條第1 項係刑法第38條第1 項第3 款、第
    3 項但書之特別規定，政府為肅清毒品，貫徹禁政，既設專
    條，採義務沒收主義，揆諸立法主意旨，當不致有此限制，
    故販賣毒品所得之金錢，苟能認定其係販賣毒品所得之款（
    例如販毒所得之款，業經消費寄託或消費借貸與他人，則應
    認該販毒所得之款仍屬存在），不以當場查獲扣押者為限，
    此有最高法院66年度第8 次刑事庭會議決議可資參照。是依
    前開決議意旨，販賣毒品所得之金錢，無論已否扣案，如仍
    屬存在，即應依法沒收。承前所述，被告販賣第一級毒品予
    甲1得款1 千元雖未據扣案，然無證據證明已不存在，依法仍
    應就此部分販賣毒品所得財物依毒品危害防制條例第19條第
    1 項諭知沒收，如全部或一部不能沒收時，以其財產抵償之
    。扣案如附表編號三所示電子秤上殘留之第二級毒品甲基安
    非他命，與本案販賣第一級毒品犯行無關，爰不予宣告沒收
    銷燬；扣案如附表編號六所示現金6000元，雖係乙○○擬用
    以向被告購買毒品之價款，然因尚未及移轉交付予被告收受
    即遭警查獲，自非屬毒品危害防制條例第19條第1 項所稱被
    告販賣毒品所得之財物，是就此部分款項亦不予宣告沒收。
參、無罪部分：
一、公訴意旨另以：被告除前揭有罪部分外，復意圖營利基於販
    賣第一級毒品海洛因之犯意，分別為下列販賣第一級毒品海
    洛因之行為：(一)於96年3 月上旬某日，在位於高雄市三民區
    ○○○路三民公園內，以2000元販賣第一級毒品海洛因1 包
    予乙○○。(二)於96年3 月中旬某日，在位於高雄市○○區○
    ○路和春戲院旁，以2000元販賣第一級毒品海洛因1 包予乙
    ○○。因認被告此部分亦犯毒品危害防制條例第4 條第1 項
    販賣第一級毒品既遂罪嫌云云。
二、按犯罪事實應依證據認定，無證據不得認定犯罪事實；不能
    證明被告犯罪者，應諭知無罪之判決，刑事訴訟法第154 條
    第2項、第301條第1 項分別定有明文。又事實之認定，應憑
    證據，如未能發現相當證據，或證據不足以證明，自不能以
    推測或擬制之方法，為裁判基礎；且認定不利於被告之事實
    須依積極證據，苟積極證據不足為不利於被告事實之認定時
    ，即應為有利於被告之認定；另認定犯罪事實所憑之證據，
    雖不以直接證據為限，間接證據亦包括在內，然而無論直接
    證據或間接證據，其為訴訟上之證明，須於通常一般之人均
    不致有所懷疑，而得確信其為真實之程度者，始得據為有罪
    之認定，倘其證明尚未達到此一程度，而有合理之懷疑存在
    而無從使事實審法院得有罪之確信時，即應由法院為諭知被
    告無罪之判決（最高法院40年度台上字第86號、30年度台上
    字第816號、76年度台上字第4986號判例意旨參照）。
三、公訴人認被告此部分亦涉犯販賣第一級毒品罪嫌，無非係以
    證人乙○○於警詢及偵查所為證述為其論據。經查：
  (一)販賣毒品行為向來為我國政府所嚴加禁絕，且毒品危害防制
    條例所規定販賣毒品罪之法定刑甚重，因而販賣毒品多屬隱
    密且個別為之，衡諸常情雖有多數人均向同一行為人購買毒
    品之情形，惟因各該購毒者彼此間未必實際見聞其他人購買
    毒品種類、詳細時間、地點、價格或數量等事實，故原則上
    除有積極事證或在場見聞交易過程之人可資證述販賣毒品構
    成要件事實，據此採為購買毒品者所為證述之補強證據外，
    法院應就行為人各次販賣毒品事實分別獨立視之，要不得徒
    以不同購毒者均指述向同一被告購買毒品、或單一購毒者單
    方面指述其於遭警查獲前業已多次向被告購買毒品，即遽為
    不利於被告之認定，合先敘明。
  (二)次者，刑事訴訟法第156條第2項規定：被告或共犯之自白不
    得作為有罪判決之唯一證據，仍應調查其他必要之證據，以
    察其是否與事實相符。其立法意旨乃在防範被告或共犯自白
    之虛擬致與事實不符，故對自白在證據上之價值加以限制，
    明定須藉補強證據以擔保其真實性，並非絕對可由法院自由
    判斷被告或共犯自白之證明力。況犯毒品危害防制條例第4
    條第1項至第4項、第5條第1項至第4 項前段、第6條第1項至
    第4項、第7條第1項至第4項、第8條第1項至第4 項、第10條
    或第11條第1項、第2項之罪，供出毒品來源，因而破獲者，
    得減輕其刑，同條例第17條定有明文，則施用毒品之人，如
    供出毒品來源因而破獲，既得藉以邀求寬典減輕其刑，為擔
    保其所為不利於對向共犯之陳述之真實性，尤應有足以令人
    確信其陳述為真實之補強證據，始得據為不利被告之認定（
    最高法院95年度台上字第4023號判決意旨參照）。本件檢察
    官針對被告前揭有罪部分以外之其餘犯罪事實，除提出證人
    乙○○前於警詢及偵查中所為不利於被告之陳述外，顯乏相
    關補強證據足資推認證人乙○○所述內容確屬無訛。
  (三)扣案如附表編號五所示之行動電話1 支，僅能推論被告曾以
    該門號行動電話與乙○○聯絡毒品交易事宜，至於此部分之
    犯罪實（即被告是否於96年3 月上旬某日、3 月中旬某日，
    分別以2000元販賣第一級毒品海洛因予乙○○），被告是否
    亦以該等方式聯絡毒品交易事宜，猶未可知。又附表編號三
    、四所示物品，乃於96年4 月4 日22時40分許，方始為警持
    搜索票搜索查獲，要與檢察官前述被告另於同年3 月上旬及
    3 月中旬某日，另涉犯販賣第一級毒品海洛因予乙○○之犯
    罪時間相隔已近1 月，客觀上當未可憑此推斷被告果涉有其
    他販賣第一級毒品犯行。此外，附表編號一、二所示之第一
    級毒品海洛因，均屬被告販賣毒品海洛因予甲1之證據，核與
    此部分販賣毒品海洛因予乙○○之犯罪事實無涉，亦不得採
    為公訴意旨所述被告此部分販賣毒品海洛因予乙○○之補強
    證據。
四、綜上所述，被告此部分販賣第一級毒品海洛因予乙○○之犯
    行，除證人乙○○片面之指訴外，尚無其他直接、間接之補
    強證據可資佐證，公訴人對此部分犯罪事實所提出之證據，
    在客觀上既未達於通常一般之人均不致有所懷疑、而得確信
    被告確曾犯罪之程度，其有合理之懷疑存在時，即無從為有
    罪之確信，自不得僅憑證人乙○○曾為不利於被告之指訴，
    而遽為被告有罪之判決。原審因而認被告此部分犯罪無法證
    明，而為無罪之諭知，認事用法並無違誤。檢察官上訴意旨
    ，猶執前詞，指摘原判決此部分諭知無罪不當，為無理由，
    應予駁回。
據上論結，應依刑事訴訟法第369 條第1 項前段、第364 條、第
299條第1項前段、第368條，毒品危害防制條例第4條第1項、第
6項、第18條第1項前段、第19條第1項，刑法第11條、第25條第
2項、第59條、第51條第5款、第9款、第10款，判決如主文。
本案經檢察官林應華到庭執行職務。
中    華    民    國    97    年    3     月    14    日
                  刑事第七庭    審判長法  官 莊飛宗
                                      法  官 李嘉興
                                      法  官 孫啟強
以上正本證明與原本無異。
如不服本判決應於收受本判決後10日內向本院提出上訴書狀，其
未敘述上訴理由者，並得於提起上訴後10日內向本院補提理由書
狀（均須按他造當事人之人數附繕本）「切勿逕送上級法院」。
中    華    民    國    97    年    3     月    14    日
                                      書記官 黃富美
附錄本案論罪科刑法條：
毒品危害防制條例第4條：
製造、運輸、販賣第一級毒品者，處死刑或無期徒刑；處無期徒
刑者，得併科新臺幣 1 千萬元以下罰金。
製造、運輸、販賣第二級毒品者，處無期徒刑或 7 年以上有期徒
刑，得併科新臺幣 7 百萬元以下罰金。
製造、運輸、販賣第三級毒品者，處 5 年以上有期徒刑，得併科
新臺幣 5 百萬元以下罰金。
製造、運輸、販賣第四級毒品者，處 3 年以上 10 年以下有期徒
刑，得併科新臺幣 3 百萬元以下罰金。
製造、運輸、販賣專供製造或施用毒品之器具者，處 1 年以上 7
年以下有期徒刑，得併科新臺幣 1 百萬元以下罰金。
前五項之未遂犯罰之。
附表：
┌──┬────────────┬─────────┬───────────┐
│編號│查獲物品名稱、數量      │  查獲時間、地點  │查獲物品用途及沒收依據│
├──┼────────────┼─────────┼───────────┤
│    │第一級毒品海洛因1 包（檢│96年4 月4 日13時10│毒品部分依毒品危害防制│
│ 1  │驗前淨重0.11公克、檢驗後│分許，在高雄市三民│條例第18條第1 項前段沒│
│    │淨重0.081 公克）        │區○○○路、九如一│收銷燬之；包裝部分係被│
│    │                        │路口，於甲1身上查獲│告所有供其販賣毒品所用│
│    │                        │                  │之物，爰依同條例第19條│
│    │                        │                  │第1 項沒收            │
├──┼────────────┼─────────┼───────────┤
│    │第一級毒品海洛因1 包（檢│96年4 月4 日22時40│毒品部分依毒品危害防制│
│ 2  │驗前淨重0.05公克、檢驗後│分許，在高雄市三民│條例第18條第1 項前段沒│
│    │淨重0.02公克）          │區○○路370 號3 樓│收銷燬之；包裝部分係被│
│    │                        │之8 查獲          │告所有供其販賣毒品所用│
│    │                        │                  │之物，爰依同條例第19條│
│    │                        │                  │第1 項沒收            │
├──┼────────────┼─────────┼───────────┤
│    │電子秤1 台              │同上              │其上殘留之第一級毒品海│
│ 3  │                        │                  │洛因依毒品危害防制條例│
│    │                        │                  │第18條第1 項前段沒收銷│
│    │                        │                  │燬之；電子秤部分係被告│
│    │                        │                  │所有供其販賣毒品所用之│
│    │                        │                  │物，爰依同條例第19條第│
│    │                        │                  │1 項沒收；至殘留之第二│
│    │                        │                  │級毒品甲基安非他命雖係│
│    │                        │                  │查獲之毒品，惟與本案有│
│    │                        │                  │罪部分無涉，不予沒收  │
├──┼────────────┼─────────┼───────────┤
│ 4  │空夾鏈袋94個            │同上              │係被告所有供其販賣毒品│
│    │                        │                  │預備之物，爰依刑法第38│
│    │                        │                  │條第1 項第2款沒收     │
├──┼────────────┼─────────┼───────────┤
│ 5  │0000000000號行動電話1 支│同上              │行動電話1 支係被告所有│
│    │                        │                  │供其聯絡販賣毒品所用之│
│    │                        │                  │物，爰依毒品危害防制條│
│    │                        │                  │例第19條第1 項沒收；09│
│    │                        │                  │00000000門號SIM 卡非被│
│    │                        │                  │告所有，爰不宣告沒收  │
├──┼────────────┼─────────┼───────────┤
│ 6  │現金6000元              │96年4 月5 日0 時25│非屬毒品危害防制條例第│
│    │                        │分許，在高雄市三民│19條第1 項所稱販賣毒品│
│    │                        │區○○路370 號樓下│所得之財物，不予沒收  │
│    │                        │，於乙○○身上查獲│                      │
└──┴────────────┴─────────┴───────────┘


司法院資訊處製作；財團法人民間司法改革基金會備份。
